【裁判字號】    98,審交易,350
【裁判日期】    980831
【裁判案由】    過失致死
【裁判全文】
臺灣高雄地方法院刑事判決           98年度審交易字第350號
公  訴  人  臺灣高雄地方法院檢察署檢察官
被      告  甲○○
選任辯護人  邱揚勝律師
上列被告因過失致死案件，經檢察官提起公訴（98年度偵字第83
93號），本院判決如下：
    主  文
甲○○因過失致人於死，處有期徒刑月，如易科罰金，以新台
幣壹仟元折算壹日。
    事  實
一、甲○○於民國98年2 月1 日12時35分許，駕駛車牌號碼E2-9
    621 號自用小客車（以下稱前開小客車），沿高雄市○○區
    ○○路內側快車道由北往南方向行駛，行經該路段270 號前
    之際，原應注意汽車行駛時，駕駛人應注意車前狀況並隨時
    採取必要安全措施等情事，復依當時天候晴朗、日間自然光
    線、市區○○道路乾燥無缺陷、無障礙物且視距良好，並無
    不能注意之情況，猶疏未注意，適有林英蘭（以下稱被害人
    ）騎乘車牌號碼YPO-589 號輕型機車（以下稱前開機車）未
    戴安全帽且違規駛入上述快車道，甲○○見狀後閃煞不及，
    以致其所駕駛前開小客車右側車身不慎撞擊林英蘭前開機車
    左側車身，使林英蘭當場人車倒地，因而受有頭部外挫傷、
    腦挫傷及顱內出血等嚴重傷害。嗣甲○○於肇事後仍停留現
    場，於有偵查犯罪權限之機關及公務員發覺其犯罪前，即主
    動向據報前往處理之員警自承係其駕車發生前揭車禍，並自
    動接受裁判，進而查悉上情。又林英蘭於發生前揭車禍後雖
    緊急送往高雄市立聯合醫院實施急救，經施以右側開顱及血
    塊清除手術後，仍於同年2 月20日17時25分許終因腦部及中
    樞衰竭傷重不治死亡。
二、案經高雄市政府警察局鼓山分局報請台灣高雄地方法院檢察
    署檢察官偵查起訴。
    理  由
壹、關於本件證據能力之意見：
    卷附道路交通事故調查報告表、道路交通事故現場圖、高雄
    市立聯合醫院診斷證明書、被害人病歷資料、台灣高雄地方
    法院檢察署檢驗報告書及高雄市政府交通局車輛行車事故鑑
    定委員會鑑定意見書等證據方法，依法固屬各該員警、醫師
    或鑑定人員根據渠等親自見聞之事實或本於專門知識經驗所
    為之審判外陳述，性質上屬於傳聞證據，且無刑事訴訟法第
    159 條之1 至之4 明定例外情形，依法原不具證據能力。然
    參以此等陳述既經檢察官、被告暨其辯護人等均明知其有第
    159 條第1 項不得為證據之情形，猶未於言詞辯論終結前聲
    明異議，本院復審酌該等陳述作成之外部情況並無不當，依
    刑事訴訟法第159 條之5 第2 項規定，本院自得逕以前開證
    據方法採為認定事實之依據。
貳、實體部分：
  一、訊之被告固坦承於上揭時、地駕駛前開小客車撞擊被害人
      所騎乘前開機車之事實，惟矢口否認有何過失致死犯行。
      辯稱：本案係因被害人違規駛入禁止機車通行之內側快車
      道，伊見狀後閃煞不及才會撞上去；又伊於案發當時既行
      駛在內側快車道，合理信賴別人會遵守交通規則，更已注
      意車前狀況，理應無過失可言云云。另辯護人則以：本件
      被害人違規駛入快車道之際，被告並無適當反應時間及反
      應距離；又被害人於案發前乃罹有高血壓及糖尿病，如果
      一般人沒有此病況將不致導致死亡，故被告縱有過失，亦
      僅成立過失傷害罪云云為被告辯護。經查：
    (一)被告於98年2 月1 日12時35分許，駕駛前開小客車沿高雄
      市○○區○○路內側快車道由北往南方向行駛，行經該路
      段270 號前之際，適有被害人騎乘前開機車駛入上述快車
      道，被告見狀後閃煞不及，以致其所駕駛前開小客車右側
      車身不慎撞擊前開機車左側車身，使被害人當場人車倒地
      一節，業有道路交通事故調查報告表與案發現場監視錄影
      畫面翻拍照片各2 紙、道路交通事故現場圖及被告於案發
      後所製作交通事故談話紀錄表各1 份在卷可稽，復據被告
      於本院審理中坦認上情不諱，足徵其此部分自白核與事實
      相符，堪予採信。其次，被害人因發生前揭車禍以致受有
      頭部外傷、腦挫傷及顱內出血等傷害，遂緊急送往高雄市
      立聯合醫院實施急救，於同日進行右側開顱及血塊清除手
      術後，乃送往加護病房治療，雖於同年2 月12日轉至一般
      病房治療，惟於同年月19日再因心肺衰竭經急救轉至加護
      病房治療，嗣於同年20日17時25分許，終因腦部及中樞衰
      竭不治死亡等情，亦有卷附高雄市立聯合醫院診斷證明書
      、該院98年7 月17日高市聯醫病字第0980004635號函附被
      害人病歷資料、台灣高雄地方法院檢察署相驗屍體證明書
      暨檢驗報告書各1 件可證，且為被告所是認無訛，故此部
      分之事實亦堪採認。
    (二)按汽車行駛時，駕駛人應注意車前狀況，並隨時採取必要
      之安全措施，道路交通安全規則第94條第3 項定有明文。
      又我國交通相關法規訂立各種優先通行之標準（例如直行
      車優先於轉彎車、右轉車優先於左轉車及行人穿越道上行
      人優先於車輛、機車不得駛入禁行車道等），立法目的乃
      係針對日常生活中不同種類與行駛方向之車輛及行人均須
      廣泛、普遍地使用道路之情形，期能共同依循上開優先通
      行標準，俾以達到安全且順暢之行車目的。然細繹道路交
      通安全規則所設諸般規定，吾人亦可推知所謂「路權」並
      非絕對不可侵犯之權利，是除有關路權之各項具體規範外
      ，尚有明定駕駛人必須遵守注意車前狀況或兩車併行距離
      等相關概括規定之必要，且所謂車前狀況亦非僅以駕駛人
      所遵行之車道為限，尚須擴及視線所及之可能範圍，藉此
      賦予駕駛人在享有路權之同時，仍應確實注意周遭突發情
      事與他人行車狀況之義務，促使各類用路人均能妥適採取
      避免或降低交通往來風險之舉措，否則倘如本案雖因被害
      人騎乘前開機車違規駛入快車道，若謂被告逕可不問兩車
      相距為何或是否確實注意他人行車狀況，徒憑其是時享有
      路權而率行主張卸免一切肇事責任，自與上述交通安全規
      則之法律本意有悖。準此，本件雖無從精確計算被告與被
      害人於案發前兩車相對距離為何，然茲就卷附監視錄影翻
      拍照片2 幀（拍攝時間各為案發當日12時36分20秒、同時
      分21秒）交參以觀，可知被害人乃係於行進過程中由外側
      車道漸次側行駛入內側快車道，並非遽行沿案發路段垂直
      方向加速駛入，且於被害人前開機車完全駛入內側快車道
      後，被告所駕駛前開小客車相距前開機車至少仍有約1 個
      車身之距離，據此足認被告於案發前理應注意被害人騎乘
      前開機車違規駛入快車道之情事，並有相當時間採取煞車
      、減速慢行、改向行駛或按鳴喇叭示警等各項必要安全措
      施，再衡之案發時地天候晴朗、日間自然光線、市區○○
      道路乾燥無缺陷、無障礙物且視距良好，並無不能注意之
      情事，詎被告原應注意、能注意而疏未注意，進而肇致本
      件交通事故，堪認其確有上述未及注意車前狀況並隨時採
      取必要安全措施之過失甚明，縱令被害人對於事故之發生
      與有過失且為主要肇事因素，仍難就被告該等過失責任置
      而未論。至卷附高雄市政府交通局車輛行車事故鑑定委員
      會鑑定意見未見及此而遽為被告就本件車禍並無肇事因素
      之結論，容與事實有悖，自不得採為有利於被告之認定。
      從而被告前揭所辯其並無過失云云，要屬臨訟推諉之詞，
      洵無足採。
    (三)又辯護人雖以被告於案發之際並無適當反應時間及反應距
      離等語為其辯護，並提出相關數據資料作為佐證。然本院
      審諸所謂「反應距離」固係以行車速度參酌一般人體平均
      反應時間作為主要計算標準，然除此之外尚須考量駕駛人
      實際察覺危險發生之時間、被害人相對速度、道路狀況及
      車輛性能等諸多因素，要非可一概而論，故是否得徒以辯
      護人所提反應距離數據為憑，容非無疑。況所謂反應時間
      或反應距離乃係在駕駛人確實遵守必要注意義務、惟因事
      出突然且顯已逾越一般人正常反應時間之前提下，方得採
      為主張免除違反注意車前狀況義務之憑據。故本件被告既
      因具有未及注意車前狀況之過失以致反應時間不足，自不
      得再擅行主張其未有適當反應距離之詞以圖卸責，否則即
      有循環論斷之邏輯謬誤。
    (四)次按，汽車駕駛人對於防止危險發生之相關交通法令之規
      定，業已遵守，並盡相當之注意義務，以防止危險發生，
      始可信賴他人亦能遵守交通規則並盡同等注意義務。若因
      此而發生交通事故，方得以信賴原則為由免除過失責任（
      最高法院96年度台上字第6022號判決採同一見解）。準此
      ，被告雖屢以其案發當時係行駛在內側快車道、理應信賴
      他人會遵守交通規則云云置辯。然參諸被告於案發之際已
      然違反注意車前狀況之義務在前，創造並提高了法律所不
      容許之風險，進而肇致本件交通事故，況且案發路段對一
      般駕駛人而言確屬視線開闊、無障礙物且視距良好等情，
      亦有卷附現場照片10幀及前開道路交通事故調查報告表可
      證。故本件被害人雖係違規駛入內側快車道，且依前揭高
      雄市政府交通局車輛行車事故鑑定委員會鑑定意見亦認定
      被害人此舉當係本案肇事原因，然若被告得以確實遵守善
      盡注意車前狀況之義務，依理仍可適時煞停或採取其他必
      要安全措施、進而避免發生本件交通事故。揆諸前揭說明
      ，縱令被害人對於事故之發生與有過失且為主要肇事因素
      ，被告仍難主張信賴原則解免其過失責任。
    (五)再者，刑法上之過失，其過失行為與結果間，在客觀上有
      相當因果關係始得成立。所謂相當因果關係，係指依經驗
      法則，綜合行為當時所存在之一切事實，為客觀之事後審
      查，認為在一般情形下，有此環境、有此行為之同一條件
      ，均可發生同一之結果者，則該條件即為發生結果之相當
      條件，行為與結果即有相當之因果關係，最高法院76年台
      上字第192 號著有判例可資參照。是辯護人雖另主張被害
      人於案發前乃罹有高血壓及糖尿病，故被告縱有過失，亦
      僅成立過失傷害罪云云。然參諸所謂高血壓或糖尿病乃為
      時下現代人常見之慢性病，縱使罹有此等病症，倘得持續
      以藥物長期加以控制，斷無立即致死之危險。況被害人乃
      因本件交通事故受有頭部外傷、腦挫傷及顱內出血等嚴重
      傷害，客觀上適足以推認其有死亡之高度可能性，且依卷
      附台灣高雄地方法院檢察署檢驗報告書亦明確認定被害人
      係因車禍受有前述傷害，經開顱手術後，仍併發腦部及中
      樞衰竭而死亡之情無訛。至該署相驗屍體證明書中雖記載
      被害人罹患高血壓、糖尿病之情，惟已詳予註明此與引起
      被害人死亡之結果並無直接關係，實不得據此空言主張被
      告之過失行為與被害人死亡結果並無因果關係云云。故被
      害人於98年2 月1 日發生交通事故後，雖遲至同年月20日
      17時25分許方始死亡，然其間既無積極事證足認被害人死
      亡乃係由被告駕車肇事以外之其他原因所獨立造成，自應
      採認被告之過失行為與被害人死亡結果二者間確有相當因
      果關係無訛。
    (六)綜前所述，本件事證明確，被告犯行洵堪認定，應依法論
      科。
  二、核被告甲○○所為，係犯刑法第276 條第1 項過失致死罪
      。又本件被害人雖有駕車違規駛入快車道之過失，然因前
      開機車並非道路交通安全規則第6 條所稱「慢車」，是被
      告自無由依道路交通管理處罰條例第86條第2 項規定減輕
      其刑，併予敘明。另被告於肇事後仍停留於案發現場，並
      於有偵查犯罪權限之機關及公務員發覺其犯罪前，主動向
      負責處理之員警自承係其駕車發生前揭車禍，進而接受裁
      判等情，有卷附高雄市○○○○○道路交通事故肇事人自
      首情形紀錄表1 份可證，是其此舉當認合於自首要件，爰
      依刑法第62條前段規定減輕其刑。本院審酌被告前無犯罪
      紀錄，素行良好，實因一時不慎以致肇生本案，復分別參
      以其與被害人各自就本件事故之過失程度，且犯罪後猶飾
      詞否認犯行、迄今亦未與被害人家屬達成和解等一切情狀
      ，酌情量處如主文所示之刑，並諭知易科罰金折算標準，
      以資懲儆。
據上論斷，應依刑事訴訟法第284 條之1 、第299 條第1 項前段
，刑法第276 條第1 項、第62條、第41條第1 項前段，刑法施行
法第1 條之1 ，判決如主文。
中    華    民    國    98    年    8     月    31    日
                  交通法庭  法   官     陳明呈
以上正本證明與原本無異。
如不服本判決應於收受送達後10日內向本院提出上訴書狀，並應
敘述具體理由；如未敘述上訴理由者，應於上訴期間屆滿後20日
內向本院補提理由書（均須按他造當事人之人數附繕本）「切勿
逕送上級法院」。
中    華    民    國    98    年    8     月    31    日
                            書記官      張琇晴
附錄本判決論罪科刑之法條：
中華民國刑法第276條（過失致死罪）
因過失致人於死者，處2 年以下有期徒刑、拘役或2 千元以下罰
金。
從事業務之人，因業務上之過失犯前項之罪者，處5 年以下有期
徒刑或拘役，得併科3 千元以下罰金。


司法院資訊處製作；財團法人民間司法改革基金會備份。
